臺灣苗栗地方法院刑事判決　　　　　　　 99年度訴字第774號
公　訴　人　臺灣苗栗地方法院檢察署檢察官
被　　　告　吳德福
選任辯護人　林思銘律師
上列被告因偽造文書案件，經檢察官提起公訴（99年度偵續字第
13號），本院判決如下：
    主  文
吳德福連續犯行使偽造私文書罪，處有期徒刑捌月，減為有期徒
刑肆月，如易科罰金，以銀元參佰元即新臺幣玖佰元折算壹日。
緩刑貳年。
    犯罪事實
一、吳德福為吳德欽、吳鳳英、吳秋香之胞兄，明知其等之母親
    吳張三妹已於民國95年1 月28日過世，無從再授權他人使用
    上開印章，若欲使用，應經全體繼承人同意，詎吳德福竟基
    於偽造私文書並持以行使之概括犯意，未經全體繼承人同意
    ，於95年2 月3 日，在銅鑼郵局，持其所保管其母親吳張三
    妹所有該郵局之存摺、印章，偽填郵政存簿儲金提款單，並
    盜蓋吳張三妹之印章於其上，表示吳張三妹欲結清該帳戶並
    提領該帳戶內所剩餘額新臺幣（下同）211,858 元之意思，
    而偽造以吳張三妹名義出具之提款單私文書，將之交予不知
    情之郵局承辦人員而行使，致該承辦人因此結清吳張三妹之
    帳戶並交付211,858 元予吳德福；吳德福又於同年2 月9 日
    ，在苗栗縣銅鑼鄉農會（下稱銅鑼鄉農會），持其所保管吳
    張三妹所有該農會之存摺及印章，偽填存摺領取結清本息申
    請書之資料，並盜蓋吳張三妹之印章於其上，表示吳張三妹
    欲辦理解約銷戶並提領該帳戶內所剩餘額33,714元之意思，
    而偽造以吳張三妹名義出具之存摺領取結清本息申請書私文
    書，將之交予不知情之農會承辦人員而行使，致該承辦人因
    此結清吳張三妹之帳戶並將33,714元轉入吳德福個人帳戶（
    以上涉犯詐欺取財部分，由本院不另為無罪之諭知，詳後述
    ），足以生損害於其他全體繼承人及銅鑼郵局、銅鑼鄉農會
    對於帳戶管理之正確性。
二、案經吳德欽、吳鳳英、吳秋香訴由臺灣苗栗地方法院檢察署
    檢察官以98年度調偵字第9 號為不起訴處分，嗣告訴人吳德
    欽等人不服聲請再議，經臺灣高等法院臺中分院檢察署發回
    該署續行偵查起訴。
    理  由
壹、證據能力
    按刑事訴訟法第159 條之5 第1 項「被告以外之人於審判外
    之陳述，雖不符前4 條之規定，而經當事人於審判程序同意
    作為證據，法院審酌該言詞陳述或書面陳述作成時之情況，
    認為適當者，亦得為證據」之規定，觀諸其立法理由謂：「
    二、按傳聞法則的重要理論依據，在於傳聞證據未經當事人
    之反對詰問予以核實，乃予排斥。惟若當事人已放棄對原供
    述人之反對詰問權，於審判程序表明同意該等傳聞證據可作
    為證據，基於證據資料愈豐富，愈有助於真實發見之理念，
    此時，法院自可承認該傳聞證據之證據能力。三、由於此種
    同意制度係根據當事人的意思而使本來不得作為證據之傳聞
    證據成為證據之制度，乃確認當事人對傳聞證據有處分權之
    制度。為貫徹本次修法加重當事人進行主義色彩之精神，固
    宜採納此一同意制度，作為配套措施。然而吾國尚非採澈底
    之當事人進行主義，故而法院如認該傳聞證據欠缺適當性時
    （例如證明力明顯過低或該證據係違法取得），仍可予以斟
    酌而不採為證據，爰參考日本刑事訴訟法第326 條第1 項之
    規定，增設本條第1 項。」由此可知，第159 條之5 第1 項
    之規定，僅在強調當事人之同意權，取代當事人之反對詰問
    權，使傳聞證據得作為證據，並無限制必須「不符合同法第
    159 條之1 至第159 條之4 」，始有適用，故依條文之目的
    解釋，第159 條之5 第1 項之規定，並不以被告以外之人於
    審判外之陳述「不符合」同法第159 條之1 至第159 條之4
    有關傳聞證據例外規定之情形，始有其適用（臺灣高等法院
    暨所屬法院96年法律座談會刑事類提案第26號研討結果參照
    ）。又增訂刑事訴訟法第159 條之5 第1 項所參考之日本國
    刑事訴訟法第326 條第1 項，其文義為「檢察官及被告同意
    作為證據之書面或供述，法院考量該書面或供述作成時之情
    況認為相當時，不論第321 條至前條（第325 條）之規定，
    亦得作為證據」，可見，我國法所借鏡之日本國法，其操作
    模式係：法院首先確認有無當事人之同意，待確認當事人不
    同意時，始探究該傳聞證據是否該當刑事訴訟法第321 條以
    下（為傳聞例外規定，相當於我國法第159 條之1 至之4 ）
    之要件。易言之，當事人之同意乃係傳聞法則例外之第一次
    關口，亦為傳聞法則例外之最先位規定。如當事人同意將傳
    聞證據作為證據使用，法院即毋庸再去論述是否有符合其他
    傳聞例外規定之適用。是本案公訴人、被告及辯護人如有同
    意以下本院所引用之傳聞證據均作為證據使用，對於本院引
    用之傳聞證據顯已放棄反對詰問權，並同時有賦予證據能力
    之意思表示，則該傳聞證據既已有證據能力，而得作為論罪
    之依據，於邏輯上本院並毋庸再去細究該傳聞證據是否合致
    刑事訴訟法第159 條之1 至之4 等規定（最高法院97年度台
    上字第6715號判決意旨參照）。查本案經本院引用之被告以
    外之人於審判外之言詞或書面陳述，業據檢察官、被告及辯
    護人於審判程序一致同意作為證據（本院卷第109 頁背面至
    113 頁），本院審酌前開陳述作成時之情況，尚無違法或證
    明力明顯過低之瑕疵，與本案待證事實復具有相當關連性，
    亦認為適當，依刑事訴訟法第159 條之5 第1 項，以下所引
    用之傳聞證據均得作為證據。
貳、實體部分
一、上揭犯罪事實，業據被告吳德福於本院審理時坦承不諱（見
    本院卷第104 頁背面），且經證人即告訴人吳秋香（見96年
    度他字第222 號卷【下稱他字卷】第27、144 頁、97年度偵
    字第107 號偵查卷【下稱偵查卷】第5 頁）、吳鳳英（見他
    字卷第144 頁、偵查卷第39、192 頁）、吳德欽（見他字卷
    第76、144 頁、偵查卷第19 2頁）、證人吳德泉（見他字卷
    第28頁、偵查卷第39、192 頁）於偵查中證述屬實，並有臺
    灣郵政股份有限公司苗栗郵局96年7 月6 日苗營字第096500
    0442號函附郵政存簿儲金印鑑單、96年7 月11日苗營字第09
    65000451號函附郵政存簿儲金提款單及客戶歷史交易清單（
    見他字卷第62至64、67、68頁）、銅鑼鄉農會96年8 月10日
    銅鄉農信字第0962000231號函附客戶往來交易明細、存摺領
    取結清本息申請書資料（見他字卷第47、52、61頁）、大千
    綜合醫院死亡證明書（見他字卷第16頁）、繼承系統表（見
    本院卷第88頁）等各1 份在卷可稽，足認被告之自白與事實
    相符，應堪採信，本件事證明確，被告之犯行，堪以認定。
二、新舊法比較：
(一)、被告行為後，刑法於94年1 月7 日修正通過，於94年2 月2
    日公布，並於95年7 月1 日施行。按行為後法律有變更者，
    適用行為時之法律，但行為後之法律有利於行為人者，適用
    最有利於行為人之法律，現行刑法第2 條第1 項定有明文。
    刑法第2 條本身雖經修正，但刑法第2 條屬適用法律之準據
    法，本身尚無比較新舊法之問題，應一律適用裁判時之現行
    刑法第2 條規定以決定適用之刑罰法律。行為後法律有變更
    ，致發生新舊法比較適用者，比較時應就罪刑有關之共犯、
    未遂犯、想像競合犯、牽連犯、連續犯、結合犯，以及累犯
    加重、自首減輕暨其他法定加減原因（如身分加減）與加減
    例等一切情形，綜其全部罪刑之結果而為比較，並予整體之
    適用，（最高法院95年度第8 次刑事庭會議決議參照）。本
    件被告行為後，刑法刪除第56條連續犯之規定，所犯各罪應
    依數罪併罰之規定分論併罰，經比較修正前、後法律，以修
    正前之法律較有利於被告。綜上法律修正前後之比較，揆諸
    前揭最高法院決議及修正後刑法第2 條第1 項所定之「從舊
    從輕」原則，本件應適用被告行為時，即修正前之刑法相關
    規定。
(二)、依修正前刑法第41條第1 項前段及罰金罰鍰提高標準條例第
    2 條之規定，易科罰金之折算標準，應以銀元3 百元折算1
    日，經換算為新臺幣後，應以新臺幣9 百元折算為1 日。修
    正後刑法第41條第1 項前段則規定「犯最重本刑為5 年以下
    有期徒刑以下之刑之罪，而受6 個月以下有期徒刑或拘役之
    宣告者，得以新臺幣1 千元、2 千元或3 千元折算1 日，易
    科罰金。」比較新舊法之結果，易科罰金部分應以舊法有利
    於被告。
(三)、綜上(一)、(二)之敘述，本件被告應適用行為時即修正前之刑法
    。
三、論罪科刑
(一)、核被告所為，係犯刑法第216 條、第210 之行使偽造私文書
    罪。被告盜用吳張三妹之印鑑進而偽造吳張三妹名義製作私
    文書，盜用印章係偽造私文書之階段行為，而其偽造後持以
    行使，偽造私文書之低度行為，應為行使偽造私文書之高度
    行為吸收，均不另論罪。又被告先後2 次行使偽造私文書犯
    行，時間緊接，方法相同，所犯係構成要件相同之罪，顯係
    基於概括犯意反覆為之，應依修正前刑法第56條連續犯之規
    定論以一罪，並加重其刑，起訴意旨認被告所犯上開2 罪為
    數罪，應予分論併罰乙節，容有誤會，附此敘明（此部分已
    經檢察官當庭更正，見本院卷第114 頁背面）。爰審酌被告
    年事已高，因一時不慎，而為本件犯行，造成其他繼承人受
    有損害，並影響銅鑼郵局及銅鑼鄉農會對帳戶管理之正確性
    ；惟念及被告係基於支付母親過世所需醫療、喪葬等相關費
    用始結清上開帳戶，且所領取之金額尚屬不高，其生活狀況
    、智識程度、犯罪動機、目的、手段及犯後坦承犯行等一切
    情狀，量處如主文所示之刑，又被告犯罪時間在96年4 月24
    日以前，查無中華民國96年罪犯減刑條例所定不得減刑之情
    ，爰依該條例第2 條第1 項第3 款規定減其宣告刑2 分之1
    ，併依修正前刑法第41條第1 項前段規定，諭知易科罰金折
    算標準。末按，被告行為後，刑法第74條緩刑之規定於上開
    期日亦經一併修正。而犯罪在新法施行前，新法施行後緩刑
    之宣告，應適用新法第74條規定（最高法院95年5 月23日95
    年度第8 次刑庭會議決議可資參照），查被告未曾因故意犯
    罪受有期徒刑以上刑之宣告，有臺灣高等法院被告前案紀錄
    表1 份在卷可稽，其因一時失慮誤觸刑章，經此偵、審暨科
    刑教訓後，當知所警惕，信無再犯之虞，本院因認對被告所
    宣告之刑以暫不執行為適當，爰依刑法第74條第1 項第1 款
    規定，諭知緩刑2 年，以啟自新。
(二)、末按，盜用他人真印章所蓋之印文，並非偽造印章之印文，
    不在刑法第219 條所定必須沒收之列（最高法院48年度台上
    字第113 號判決要旨參照）。是前揭提款單、申請書資料所
    示盜用之「吳張三妹」印章所產生之印文，因屬真正，即不
    在本條必須沒收之列；至該等文書雖為被告供犯罪所用之物
    ，然業因行使而分別交付予銅鑼郵局、銅鑼鄉農會，均非被
    告所有之物，又非違禁物，自毋庸宣告沒收，一併敘明。
參、不另為無罪之諭知
一、公訴意旨另略以：被告吳德福明知其母吳張三妹身故後，權
    利能力業已消滅，財產屬於全體繼承人公同共有，竟基於意
    圖為自己不法所有之概括犯意，連續於上開時間，在銅鑼郵
    局及銅鑼鄉農會，持其所保管吳張三妹所有之存摺及印章等
    物，偽填郵政存簿儲金提款單及存摺領取結清本息申請書之
    資料，盜蓋吳張三妹之印章，擅自結清且終止吳張三妹所開
    立之銅鑼郵局及銅鑼鄉農會帳號帳戶，致使郵局及農會承辦
    人員陷於錯誤，誤認吳張三妹尚在世並授權吳德福為結清並
    終止帳戶之行為，而交付吳德福所提領該等帳號帳戶內之款
    項各211,858 元及33,714元，致使該等帳戶內之款項遭致提
    領一空，因認被告另犯刑法第339 條第1 項之詐欺取財罪嫌
    等語。
二、按犯罪事實應依證據認定之，無證據不得認定其犯罪事實；
    不能證明被告犯罪者，應諭知無罪之判決，刑事訴訟法第15
    4條第2項、第301條第1項分別定有明文。又事實之認定應憑
    證據，如不能發現相當證據或證據不足以證明者，自不能以
    推測或擬制之方法，以為裁判之基礎；而認定犯罪事實所憑
    之證據，雖不以直接證據為限，間接證據亦包括在內，然無
    論直接或間接證據，其為訴訟上之證明，須於通常一般之人
    均不致於有所懷疑，而得確信其為真實之程度者，始得據之
    為有罪之認定，倘其證明尚未達到此一程度，而有合理性懷
    疑之存在時，即無從為有罪之認定（最高法院40年台上字第
    86號、76台上字第4986號判例意旨可參）。
三、公訴人認被告涉有上揭罪嫌，無非係以被告之供述、告訴人
    吳德欽、吳鳳英、吳秋香之指述，死亡證明書、郵政存簿儲
    金提款單、存摺領取結清本息申請書資料為資其論據。訊據
    被告固坦承有於上開時、地領取其母親吳張三妹上開帳戶內
    之金錢等語，惟堅詞否認有詐欺取財之犯行，辯稱：伊提領
    上開金額係為了支付母親醫藥費用及喪葬費用等語；辯護人
    之辯護意旨則以：被告主觀上並無不法所有之意圖等語。
四、經查：
    被告於其母親吳張三妹過世後，先後於上開時、地，持所保
    管其母親吳張三妹之存摺及印章，結清且終止吳張三妹所開
    立之銅鑼郵局及銅鑼鄉農會帳號帳戶，並領取該等帳戶內之
    款項各211,858 元及33,714元等情，已詳如前述，是此部分
    之事實堪以認定。又被告於本件所提領之上開金額總計245,
    572 元（211,858+33,714），而被告母親吳張三妹於94年間
    ，因病住院至過世前，在大千綜合醫院所花費之醫療費用及
    相關喪葬費用共計603543元，有被告所提出復為檢察官所不
    爭執之大千綜合醫院醫療費用收據2 紙及喪葬費用支出明細
    、免用發票收據、估價單、統一發票收據、收據、手寫資料
    等附卷足憑（見本院卷第43-80 、109 頁），二者相較結果
    ，被告所提領之金額尚不及支付前揭吳張三妹之相關醫療及
    喪葬費用之一半；再者，被告與其兄弟姐妹即告訴人吳秋香
    、吳鳳英、吳德欽等人前即商量關於母親吳張三妹過世所需
    費用，由吳張三妹所有銅鑼郵局、銅鑼鄉農會之款項支付乙
    節，亦經證人吳秋香、吳鳳英、吳德欽於偵查中證述屬實（
    見調偵卷第62頁），證人吳德欽嗣於本院審理時復證稱：關
    於母親的喪葬費用由上開2 帳戶金額支付等語（見本院卷第
    107 頁），可見，被告所提領之上開二帳戶內金額，確係經
    過渠等兄弟姊妺同意用以支付母親吳張三妹之喪葬費用無疑
    ；況且，被告母親吳張三妹過世後，被告其他兄弟姐妹均未
    拿出其他金錢共同支付前揭費用乙節，亦據證人吳德欽於本
    院審理時證述無訛（見本院卷第106 頁背面），則被告辯稱
    前經與告訴人等討論由其等母親吳張三妹之前揭帳戶支付相
    關喪葬費用等情，堪屬可採，綜上，被告既係基於支付母親
    之醫療、喪葬等相關費用而提領上開金錢，則難遽認其主觀
    上有何不法所有意圖。
五、此外，復查無其他積極證據足證被告確有公訴人所指詐欺取
    財之犯行，揆諸上開說明，即不得證明被告犯罪，自應就被
    告為無罪之諭知，惟因公訴人認此部分與前揭已起訴論罪部
    分，有刑法第55條想像競合犯之裁判上一罪關係，爰不另為
    無罪之諭知。
據上論斷，應依刑事訴訟法第299 條第1 項前段，刑法第2 條第
1 項前段、第216 條、第210 條、修正前第56條、修正前第41條
第1 項前段、第74條第1 項第1 款，中華民國96年罪犯減刑條例
第2條 第1 項第3 款、第7 條、第9 條，廢止前罰金罰鍰提高標
準條例第2 條，現行法規所定貨幣單位折算新臺幣條例第2 條，
判決如主文。
本案經檢察官黃明正到庭執行職務。
中    華    民    國   100    年    1     月    27    日
                  刑事第一庭  審判長法  官  林 信 旭
                                    法  官  林 大 為
                                    法  官  林 卉 聆
以上正本證明與原本無異。
如不服本判決應於收受判決後10日內向本院提出上訴書狀，並應
應敘述具體理由。其未敘述上訴理由者，應於上訴期間屆滿後20
日內向本院補提理由書(均須按他造當事人之人數附繕本)「切勿
逕送上級法院」。
                                    書記官  楊 慧 萍
中    華    民    國   100    年    1     月    27    日
附錄本件科刑論罪法條：
中華民國刑法第216條
（行使偽造變造或登載不實之文書罪）
行使第 210 條至第 215 條之文書者，依偽造、變造文書或登載
不實事項或使登載不實事項之規定處斷。
中華民國刑法第210條
（偽造變造私文書罪）
偽造、變造私文書，足以生損害於公眾或他人者，處 5 年以下
有期徒刑。